【裁判字號】    99,勞訴,16
【裁判日期】    991227
【裁判案由】    給付退休金差額
【裁判全文】
臺灣高雄地方法院民事判決              99年度勞訴字第16號
原      告  蔡和春
            黃有田
            蘇添成
            施景文
            吳龍木
            郭金龍
            賴志銘
            莊聰鎮
            呂祐緣
            呂沛緹
            呂欣潔
上十一人共同
訴訟代理人  劉思龍律師
複代理人    江大寧律師
            蔡桓文律師
被      告  台灣中油股份有限公司
法定代理人  朱少華
訴訟代理人  薛進坤律師
複代理人    王佳瑋
上列當事人間請求給付退休金差額事件，本院於民國99年12月13
日言詞辯論終結，判決如下：
    主  文
被告應給付原告如附表一所示之金額與利息。
訴訟費用由被告負擔。
    事實及理由
一、被告之法定代理人原為施顏祥，嗣於本院審理中變更為朱少
    華，並具狀聲明承受訴訟，業據提出聲明承受訴訟狀及公司
    變更登記表各1 件為證（見本院卷第57、80、150 頁），合
    於民事訴訟法第170 條、第175 條第1 項之規定，應予准許
    。
二、原告主張：原告蔡和春、黃有田、蘇添成、施景文、吳龍木
    、郭金龍、賴志銘、莊聰鎮（下稱蔡和春等8 人）及訴外人
    呂宗興（已於民國96年9 月2 日死亡），均為被告之退休員
    工，而原告呂祐緣、呂沛緹及呂欣潔為呂宗興之法定繼承人
    。被告於計算原告所得領取之退休金數額時，未將經常性給
    與，且屬勞務對價之夜點費列入平均工資計算，致原告所領
    取之退休金分別短少如附表二「退休金差額」欄所示，由於
    夜間工作，因視線不良，較日間工作易生意外事件，且違反
    人類生理時鐘，夜點費乃因此種特殊工作條件而對勞工所增
    加之給付，自為勞務給付之對價，且因被告之工廠作業，採
    24小時三班輪流作業，蔡和春等8 人及呂宗興每月均會固定
    輪值夜班，夜點費因而屬固定常態工作可取得之給與。為此
    ，爰依勞動基準法（下稱勞基法）第55條第1 項第1 款、臺
    灣省工廠工人退休規則（下稱工廠工人退休規則）第9 條第
    1 項規定及繼承之法律關係，提起本件訴訟等情。並聲明：
    如主文第1 項所示。
三、被告則以：夜點費之發放對象，僅限於實際輪值夜班之人員
    ，非一般員工均可得到之給與，而與經常性給與之要件不符
    。又夜點費之金額，不論員工本薪高低，可領取之金額均相
    同，並不因員工工作種類、複雜性、經驗、學歷、技能、年
    資及勞心勞力程度等之不同，而有差異，與加班費之計算方
    式不同，自非勞務之對價。又依勞基法第39條規定，員工於
    例假及休假日工作者，工資應加倍發給，惟被告之員工於例
    假及休假日工作時，夜點費並不加倍發給，益見該項給付並
    非工作所得之報酬。且由夜點費之起源與沿革，足認夜點費
    與工作無關，而係雇主之恩惠性給予。況被告所發給之薪資
    ，已將夜間工作輪班時之心力、體力及危險性等因素評量在
    內，夜點費純係被告在薪資外所另給與之恩惠性給付等語資
    為抗辯。並聲明：原告之訴駁回。
四、兩造不爭執事項：
  (一)蔡和春等8 人及呂宗興前任職於被告所屬油品行銷事業部高
    雄營業處，分別於附表所示離職生效日退休。
  (二)蔡和春等8 人及呂宗興退休金之計算適用勞基法。
  (三)蔡和春等8 人及呂宗興在職期間所從事之工作性質，係採24
    小時三班制輪班，各班工作內容均相同。如輪值小夜班及大
    夜班者，不分員工本薪高低，均得支領小夜班夜點費新台幣
    （下同）150 元及大夜班夜點費300 元。如未實際值班者，
    不得領取夜點費。
  (四)呂祐緣、呂沛緹及呂欣潔為呂宗興之法定繼承人。
  (五)蔡和春等8 人及呂宗興之離職生效日、計算平均工資期間實
    領夜點費各月金額與勞基法實施前、後退休之合計基數，均
    如附表二所示，及如夜點費應計入平均工資時，則其等退休
    金所短少之差額均如附表二「應補發金額」欄所示金額。
五、爭執事項：
  (一)夜點費是否為勞務對價？是否為工資而應納入平均工資計算
    退休金？
  (二)原告依勞基法第55條第1 項第1 款、工廠工人退休規則第9
    條第1 項規定，請求被告給付如附表二「應補發金額」欄所
    示退休金差額，有無理由？
六、茲就兩造之爭點，析述本院得心證之理由如下：
  (一)夜點費是否為勞務對價？是否為工資而應納入平均工資計算
    退休金？
    1.按「勞基法施行細則第10條雖規定：本法第2 條第3 款所
      稱之其他任何名義之經常性給與，係指左列各款以外之給
      與：『‧‧‧九差旅費、差旅津貼、交際費、夜點費及誤
      餐費。』惟其給付究屬工資抑係該條所定之給與，仍應具
      體認定，不因形式上所用名稱為何而受影響‧‧‧士林紙
      業公司之工廠為24小時運作，採3 班制，3 班制之員工均
      須輪值中、夜班等情，為兩造所不爭，則勞工於夜間工作
      ，非偶而為之，參以該公司因中、夜班工作者之工作時間
      與日班工作者不同，對於三班制勞工均另給與是項報酬，
      該項給付係勞工於中、夜間工作之對價，且為經常性之給
      與，自應列為平均工資」、「勞基法第2 條第3 款所稱工
      資之定義，係以『勞務之對價性』作為工資認定之主要標
      準，並以『經常性之給與』為輔助認定標準，故判斷雇主
      某項給付是否為工資，應以上開立法定義所提出之判斷標
      準檢視之，而不得以給付名稱決定。本件被上訴人工作型
      態係採24小時常態輪班制工作，而每月除領取薪資外，復
      按月依上班日數額外領取夜點費，而被上訴人係24小時全
      天候、連續性現場作業，系爭夜點費係上訴人在工資外，
      針對輪值小夜班、大夜班之工作人員所發給，其金額固定
      ，不因員工之工作內容、年資、級職不同而有差別，且被
      上訴人於夜間工作乃上訴人員工一貫性、常態性之工作型
      態，而固定值大夜班又為被上訴人固定之工作，與一般公
      司行號為應付臨時性之業務需求偶而為之者有間；故系爭
      夜點費及值夜費之給與，已成為被上訴人因特定工作條件
      所形成固定常態工作中可取得之給與，為被上訴人因經常
      性提供勞務所得之報酬，自係勞工提供勞務之對價且為經
      常性給與而為上開條款所稱之工資，依法應計入平均工資
      以計算被上訴人所得請領之退休金」、「上訴人員之作業
      方式，係採24小時3 班制輪值，上午8 時至下午4 時為早
      班、下午4 時至深夜12時為中班、深夜12時至翌日上午8
      時為夜班，各班工作性質、地點、環境皆屬相同，僅服勤
      時間不同，輪流於夜間工作乃三班制員工一貫性、常態性
      之工作型態，與一般公司行號為應付臨時性之業務需求偶
      而為之者有間，上訴人發給之系爭夜點費，係針對有輪值
      中班、夜班之勞工所給與，其金額又係固定每小時45元，
      並不因勞工之工作內容，職階而有差別，惟如未實際值班
      ，則不得領取夜點費，系爭夜點費之給與已成為兩造間因
      特定工作條件，所形成固定常態工作中可取得之給與，而
      為上訴人因經常性提供勞務所得之報酬，具有勞務對價性
      及經常性給與之性質，上訴人未將系爭夜點費計入平均工
      資內計算被上訴人之退休金或資遣費，被上訴人本於退休
      金及資遣費請求權之法律關係，請求上訴人給付其退休金
      或資遣費差額，即無不合」（最高法院89年度臺上字第15
      90號判決、96年度臺上字第2856號裁定、97年度臺上字第
      258 號裁定意旨參照）。是工資依勞基法第2 條第3 款之
      規定，乃指勞工因工作而獲得之報酬，則雇主給付予勞工
      之各項費用，是否係屬工資，自應以雇主給付之費用，與
      勞工所提供之勞務間，是否具有對價關係，以資判斷，尚
      不因雇主形式上所用名稱為何而受影響。故雇主所為之給
      付，乃針對特定之工作條件，而於正常之薪資數額外，所
      增加之給付，因該增加之給付乃勞工在較不佳工作條件下
      所提供勞務之對價，自屬工資無訛。
    2.經查，蔡和春等8 人及呂宗興在職期間所從事之工作性質
      ，係採24小時三班制輪班，各班工作內容均相同。如輪值
      小夜班及大夜班者，不分員工本薪高低，均得支領小夜班
      夜點費150 元及大夜班夜點費300 元。如未實際值班者，
      不得領取夜點費乙節，為兩造所不爭執，則蔡和春等8 人
      及呂宗興均於固定輪值夜班，而領取夜點費，而非臨時性
      之業務需求所致，是被告就蔡和春等8 人及呂宗興輪值夜
      班而領取之夜點費，自具有經常性。且夜點費乃被告針對
      實際輪值小夜班與大夜班人員所增加之定額給付，不因勞
      工之工作內容，職階而有差別，由於夜間值勤，相較於白
      日，發生意外之潛在危險較高，且對人體之身體與精神，
      均有較不良之影響，夜間值勤之工作條件因而較白日為差
      ，則被告對於夜間值勤之勞工，於給付一般薪資外，增加
      提供夜點費之金錢給付，該部分之給付，顯係針對此一夜
      間工作條件而增加之給付，由此足認，夜點費與夜間值勤
      間，具有對價關係，而成為蔡和春等8 人及呂宗興因特定
      工作條件所形成固定常態工作中可取得之給與，揆諸上開
      說明，被告所給付之夜點費，自屬其等因工作而獲得之報
      酬，而屬工資之一部分，依法自應計入平均工資以計算蔡
      和春等8 人及呂宗興所得請領之退休金。
    3.被告雖辯稱夜點費係工資給付以外之恩惠性、勉勵性、任
      意性給與，不具經常性，並非勞工工作之對價云云。然夜
      點費之發放對象，僅限於實際輪值夜班之人員，僅足以證
      明夜點費之發放，與夜間工作之此一工作條件有關，尚與
      是否屬經常性給付之判斷無關，被告以此為由，抗辯夜點
      費不具經常性，實無可採。又夜點費不論員工本薪高低，
      可領取之金額均相同，而與加班費之計算方式不同，且被
      告之員工於例假、休假日工作，夜點費並不加倍發給，此
      乃因夜點費之給付，係針對勞工在較白天為差之工作條件
      下所提供勞務之對待給付，與加班費係因超時工作而獲得
      超時工作之對價，以及加倍薪資係因假日工作而獲得之對
      價，原因並非相同，則勞工在夜間工作以獲得夜點費之對
      價，與加班、假日工作而獲得之對價，計算方式不同，要
      屬當然，被告以夜點費之數額，其計算方式與加班及假日
      工作不同，逕認夜點費並非工資，亦無可採。
    4.被告另以夜點費之歷來沿革，辯稱：夜點費原為被告對夜
      間工作職員所提供之夜班點心，幾經修改後始自77年起全
      面發放現金，故依其源由始末以觀，當屬被告體恤員工之
      恩惠性、福利性給與云云。惟查，是否為勞務之對價，應
      以該給付是否為勞務之報酬而定，縱認夜點費係由實物沿
      革而來，嗣再改為金錢給付即夜點費屬實，但該給付若為
      勞務之報酬，即屬勞務之對價。且若為經常性給與，即屬
      工資。而夜點費具有「勞務對價性」，且其給付亦具有「
      經常性」，已如前述，是被告前揭抗辯亦無足採。
    5.從而，夜點費亦屬工資之一部，應納入平均工資計算，而
      兩造就如附表二所示「計算平均工資期間實領夜點費各月
      金額」亦不爭執，故原告主張將上開夜點費納入平均工資
      計算，係屬有據。
  (二)原告依勞基法第55條第1 項第1 款、工廠工人退休規則第9
    條第1 項規定，請求被告給付如附表二「應補發金額」欄所
    示退休金差額，有無理由？
    1.按勞基法於73年7 月30日公布施行，於同年8 月1 日生效
      ，蔡和春等8 人及呂宗興任職被告期間跨越勞基法施行前
      後，依74年2 月27日公布施行之勞基法施行細則第28條規
      定，於勞基法施行前在同一事業單位工作之勞工，於勞基
      法施行後退休時，其施行後之工作年資及退休金給與標準
      依勞基法第55條規定，勞基法施行前之工作年資及退休金
      給與標準應適用工廠工人退休規則。
    2.查本件計算退休金之平均工資應計入夜點費乙節，業如前
      述，而蔡和春等8 人及呂宗興於附表二所示離職日退休，
      兩造就蔡和春等8 人及呂宗興退休時應適用按工廠工人退
      休規則及勞基法規定計算之年資基數，及如附表二所示將
      夜點費納入平均工資計算後，應補發之退休金差額，均不
      爭執，足認被告尚應補發如訴之聲明所示之退休金差額予
      原告。又依勞基法施行細則第29條第1 項規定，雇主應給
      付之勞工退休金應自勞工退休之日起30日內給付之，故原
      告請求自如附表一所示之利息起算日，即自原告退休之日
      起屆滿30日之翌日起算之法定遲延利息，亦屬有據。
七、綜上所述，原告依勞基法第55條第1 項第1 款、工廠工人退
    休規則第9 條第1 項規定及繼承之法律關係，請求被告給付
    如附表一所示之金額與利息，為有理由，應予准許。
八、依民事訴訟法第389 條第1 項第5 款宣告假執行者，其金額
    或價額之計算，以各個判決所命給付之金額或價額為準，以
    一訴主張數項標的與共同訴訟，其合併判決者，自應合併計
    算其金額或價額，以定其得否依職權宣告假執行，故所命給
    付合併計算其價額已逾500,000 元者，法院即不得依職權宣
    告假執行。蓋民事訴訟法第389 條第1 項第5 款之所以規定
    依職權宣告假執行，係以判決所命給付之金額未逾500,000
    元，與民事訴訟法第427 條第1 項所定應適用簡易程序訴訟
    標的金額或價額相當，其判決經上級法院廢棄改判，於當事
    人之利益亦無重大影響，故應許法院依職權宣告假執行以期
    便捷。若於多數原告依據民事訴訟法第53條第3 款規定對於
    單一被告提起共同訴訟，法院判命被告給付時，若被告應給
    付予多數原告之金額超過民事訴訟法第53條第3 款所定之標
    準，對於被告之利益即有重大影響，法院逕依職權宣告假執
    行，尚不符該款之立法本旨。從而，本判決第一項所命應給
    付各原告之金額雖均未逾500,000 元，但合併計算結果達1,
    323,396 元，已逾500,000 元，參照前揭說明，本院自不得
    依職權宣告假執行，附此敘明。
九、本件事證已臻明確，兩造其餘攻擊防禦方法，經核與判決結
    果，不生影響，爰不一一論述。
十、據上論結，本件原告之訴為有理由，依民事訴訟法第78條，
    判決如主文。
中    華    民    國    99    年    12    月    27    日
                  勞工法庭    審判長法  官    黃國川
                                    法  官    秦慧君
                                    法  官    何佩陵
正本係照原本作成。
如不服本判決，應於送達後20日內，向本院提出上訴狀並表明上
訴理由，如於本判決宣示後送達前提起上訴者，應於判決送達後
10日內補提上訴理由書（須附繕本）。如委任律師提起上訴者，
應一併繳納上訴審裁判費。
中    華    民    國    99    年    12    月    27    日
                                    書記官    陳喜苓
附表一
┌──┬────┬─────┬────────────────────────┐
│編號│姓    名│金      額│        利                        息            │
├──┼────┼─────┼────────────────────────┤
│一  │蔡和春  │153,347元 │自96年12月2 日起至清償日止，按年息5%計算之利息。│
├──┼────┼─────┼────────────────────────┤
│二  │黃有田  │142,150元 │自96年12月2 日起至清償日止，按年息5%計算之利息。│
├──┼────┼─────┼────────────────────────┤
│三  │蘇添成  │184,054元 │自97年5 月2 日起至清償日止，按年息5%計算之利息。│
├──┼────┼─────┼────────────────────────┤
│四  │施景文  │180,650 元│自97年5 月2 日起至清償日止，按年息5%計算之利息。│
├──┼────┼─────┼────────────────────────┤
│五  │吳龍木  │104,013元 │自95年11月1 日起至清償日止，按年息5%計算之利息。│
├──┼────┼─────┼────────────────────────┤
│六  │郭金龍  │173,346元 │自97年6 月1 日起至清償日止，按年息5%計算之利息。│
├──┼────┼─────┼────────────────────────┤
│七  │賴志銘  │108,925元 │自97年2 月1 日起至清償日止，按年息5%計算之利息。│
├──┼────┼─────┼────────────────────────┤
│八  │莊聰鎮  │126,928元 │自96年12月2 日起至清償日止，按年息5%計算之利息。│
├──┼────┼─────┼────────────────────────┤
│九  │呂祐緣  │149,983元 │自96年10月2 日起至清償日止，按年息5%計算之利息。│
│    │呂沛緹  │          │                                                │
│    │呂欣潔  │          │                                                │
├──┴────┼─────┴────────────────────────┤
│  合    計    │1,323,396元                                                 │
└───────┴──────────────────────────────┘
附表二
┌────┬───┬──────┬────┬────┬──┬───────────────────────────┬────┐
│員工編號│姓名  │離職生效日  │勞基法實│勞基法實│合計│計算平均工資期間時領夜點費各月金額（元）              │應補發金│
│        │      │            │施前退休│施後退休│基數├───┬───┬───┬───┬───┬───┬───┤額（新台│
│        │      │            │        │        │    │前一月│前二月│前三月│前四月│前五月│前六月│合計  │幣：元）│
├────┼───┼──────┼────┼────┼──┼───┼───┼───┼───┼───┼───┼───┼────┤
│496294  │蔡和春│96年11月1 日│31.125  │13.875  │45  │3,300 │3,300 │3,600 │3,600 │3,150 │3,600 │20,550│153,347 │
├────┼───┼──────┼────┼────┼──┼───┼───┼───┼───┼───┼───┼───┼────┤
│511226  │黃有田│96年11月1日 │29      │16      │45  │2,850 │3,300 │3,300 │2,850 │3,600 │3,150 │19,050│142,150 │
├────┼───┼──────┼────┼────┼──┼───┼───┼───┼───┼───┼───┼───┼────┤
│519863  │蘇添成│97年4 月1 日│26.5    │18.5    │45  │2,950 │4,650 │5,400 │3,300 │3,150 │3,000 │22,650│184,054 │
├────┼───┼──────┼────┼────┼──┼───┼───┼───┼───┼───┼───┼───┼────┤
│514462  │施景文│97年4 月1 日│26      │19      │45  │4,750 │4,000 │4,750 │2,250 │2,550 │1,800 │20,100│180,650 │
├────┼───┼──────┼────┼────┼──┼───┼───┼───┼───┼───┼───┼───┼────┤
│510742  │吳龍木│95年10月1 日│30.5    │14.5    │45  │2,100 │2,400 │2,700 │1,650 │2,100 │1,800 │12,750│104,013 │
├────┼───┼──────┼────┼────┼──┼───┼───┼───┼───┼───┼───┼───┼────┤
│517712  │郭金龍│97年5 月1 日│24.5    │20.5    │45  │3,750 │4,000 │4,000 │5,500 │2,850 │2,550 │22,650│173,346 │
├────┼───┼──────┼────┼────┼──┼───┼───┼───┼───┼───┼───┼───┼────┤
│519456  │賴志銘│97年1 月1 日│26.5    │18.5    │45  │2,550 │2,250 │2,400 │2,250 │2,100 │3,150 │14,700│108,925 │
├────┼───┼──────┼────┼────┼──┼───┼───┼───┼───┼───┼───┼───┼────┤
│498378  │莊聰鎮│96年11月1 日│30.875  │14.125  │45  │1,950 │3,600 │2,700 │3,600 │2,850 │3,150 │17,850│126,928 │
├────┼───┼──────┼────┼────┼──┼───┼───┼───┼───┼───┼───┼───┼────┤
│506788  │呂宗興│96年9 月1 日│29.6667 │15.3333 │45  │3,150 │3,450 │3,450 │2,850 │3,300 │3,600 │19,800│149,983 │
└────┴───┴──────┴────┴────┴──┴───┴───┴───┴───┴───┴───┴───┴────┘

司法院資訊處製作；財團法人民間司法改革基金會備份。
